---
title: "Paradoxe de Simpson (Énoncé)"
output:
  html_document:
    
    mathjax: default

header-includes:
  - \(\require{color}\)
---

<style>
body {
  font-family: "Times New Roman", serif;
  line-height: 1.6;
  max-width: 800px;
  margin: auto;
}
h1.title { display: none; }
.custom-title {
  text-align: center;
  font-size: 36px;
  font-weight: bold;
  margin-top: 30px;
  margin-bottom: 40px;
}
details {
  border: 1px solid #ccc;
  border-radius: 6px;
  padding: 10px;
  background-color: #f9f9f9;
  margin-top: 10px;
}
summary {
  font-weight: bold;
  cursor: pointer;
}
</style>

<div class="custom-title">Paradoxe de Simpson (Énoncé)</div>

```{r setup, include=FALSE}
knitr::opts_chunk$set(echo = TRUE, message = FALSE, warning = FALSE)
library(ggplot2)
library(scales)
library(dplyr)        # Pour la manipulation de données
library(knitr)        # Pour l'affichage de tableaux
library(kableExtra)   # Pour la mise en forme avancée des tableaux
library(tidyr)      # Pour le remodelage des données

```


# **Illustration du paradoxe de Simpson**

Pour illustrer le paradoxe de Simpson, nous utilisons des données publiques<sup><a href="#ref1">1</a></sup> sur la vaccination contre le COVID-19 au Royaume-Uni. L'analyse porte sur la période du 1er février 2021 au 2 août 2021. Les données analysées correspondent aux cas impliquant le variant Delta (B.1.617.2), qui était la souche dominante en circulation au Royaume-Uni à cette époque.




##### 1) Charger la base de données *simpsons_paradox_covid.rda*



```{r}
# Charger le fichier .rda contenant le jeu de données dans l'environnement R
load("simpsons_paradox_covid.rda")

# Attribuer l'objet chargé à un nom plus simple
covid <- simpsons_paradox_covid

# Afficher la structure du jeu de données (variables, types, etc.)
str(covid)

# Afficher les premières lignes du jeu de données
head(covid)
```









##### 2) Calculer les taux de mortalité marginaux (c'est-à-dire la proportion de décès) dans les groupes « vaccinés » et « non vaccinés ».



```{r,eval=FALSE}



# Calculer les taux de mortalité marginaux par statut vaccinal
marginal_table <- covid %>%
  group_by() %>%        # Regrouper par statut vaccinal
  summarise(
    deaths = sum(outcome == ""), # Compter le nombre de décès dans chaque groupe
    total = n(),                     # Compter le nombre total d'individus dans chaque groupe
    rate =             # Calculer le taux de mortalité (proportion de décès)
  )

# Afficher le résultat
marginal_table


```






##### 3) Calculer les taux de mortalité par groupe d'âge au sein des groupes vaccinés et non vaccinés.




```{r,eval=FALSE}


# Calculer les taux de mortalité par groupe d'âge et statut vaccinal
age_table <- covid %>%
  group_by(,) %>%
  summarise(
    deaths = sum(outcome == ""),
    total = n(),
    rate = ,
    .groups = "drop"
  )

# Afficher le résultat
age_table


```



##### 4) Comparer les taux de mortalité marginaux (2) avec les taux de mortalité stratifiés par groupe d'âge (3), et interpréter les différences observées.



